【裁判字號】    97,勞上易,8
【裁判日期】    970826
【裁判案由】    給付退休金等
【裁判全文】
臺灣高等法院高雄分院民事判決       97年度勞上易字第8號
上  訴  人  屏東縣佳冬鄉農會
法定代理人  乙○○
訴訟代理人  方春意律師
複代理人    盧俊誠律師
被上訴人    甲○○
訴訟代理人  陳清朗律師
複代理人    蔡晉祐律師
上列當事人間因請求給付退休金等事件，對於民國97年1 月2 日
臺灣屏東地方法院95年度勞訴字第14號第一審判決提起上訴，本
院於97年8月12日辯論終結，茲判決如下：
    主  文
原判決關於命上訴人給付超過新台幣陸拾肆萬肆仟參佰貳拾伍元
部分，及該部分假執行之宣告，暨訴訟費用之裁判均廢棄。
上開廢棄部分，被上訴人在第一審之訴及其假執行之聲請均駁回
。
其餘上訴駁回。
第一、二審訴訟費用由上訴人負擔十分之四，餘由被上訴人負擔
。
    事實及理由
一、被上訴人起訴主張：(一)伊自民國57年8 月4 日起受上訴人僱
    用，為編制內員工，嗣上訴人信用部於90年9 月15日經華南
    商業銀行佳冬分行（下稱華南銀行）接管，伊則由華南銀行
    繼續留用至91年3 月14日止，未再留用。依農會人事管理辦
    法第52條第2 款規定「服務農會滿25年，得聲請退休」，伊
    在上訴人處服務年資已滿25年以上，且經以起訴狀向上訴人
    申請退休，依在職最後3 年之薪資平均每月為新台幣（下同
    ）1 萬6500元計算，上訴人應依農會人事管理辦法第54條第
    1 、2 項規定給付伊退休金計143 萬1 千元。如認本件不適
    用農會人事管理辦法，伊亦得主張依勞動基準法第53條第1
    項第1 款、第55條第1 項第1 款規定申請退休，並請求上訴
    人給付退休金121 萬5 千元。(二)如認伊不符合請領退休金條
    件，上訴人應依農會人事管理辦法第50條、第51條規定，給
    付伊資遣費143 萬1000元。又縱認伊不符合農會人事管理辦
    法請領資遣費要件，伊亦得依勞動基準法第17條規定，請求
    上訴人給付資遣費98萬1000元。(三)爰依先、備位聲明，均請
    求上訴人給付伊149 萬4 千元，及自起訴狀繕本送達翌日（
    95年9 月27日）起至清償日止，按年息百分之5 計算之法定
    遲延利息，暨陳明願供擔保聲請准予宣告假執行。
二、上訴人則以：(一)被上訴人未經農會公開考選之新進職員考試
    合格，非伊編制內員工，屬臨時雇員，故伊一直與被上訴人
    簽訂約僱人員契約，且每半年一簽，自無農會人事管理辦法
    之適用，不得依該辦法向伊請領退休金或資遣費。而依行政
    院農業委員會於90年10月26日所召開修正通過之「經營不善
    農會處理相關問題、處理原則、處理措施及執行單位表」所
    示，對於臨時人員且未依規定程序報奉主管機關同意者，各
    單位僅有輔導轉業及給予6 個月之待業津貼之義務。嗣並經
    農委會於91年3 月19日召集「協商由銀行承受農（漁）會信
    用部員工於91年3 月14日未經承受銀行續用者，是否給予6
    個月待業津貼會議」，作成決議，略以：91年3 月14日以後
    ，原農（漁）會信用部員工未經承受銀行繼續留用者，已由
    承受銀行協助請領失業給付，不宜另支給待業津貼等語。縱
    使依90年10月4 日之研商結論(四)，亦僅約定：未被承受銀行
    繼續留用員工，經農委會同意可轉任至原農漁會繼續服務6
    個月或中央政府負責發給6 個月待業津貼後，依規定辦理退
    休、資遣或離職等語，被上訴人既無農會人事管理辦法之適
    用，即非可據以辦理退休或資遣。又農會為人民團體，非勞
    基法第3 條適用之範圍，被上訴人亦不得依勞基法之規定向
    伊請求給付退休金或資遣費；(二)如認被上訴人得請領退休金
    ，依被上訴人平均薪資每月1 萬6500元，服務年資自57年8
    月4 日起至90年9 月止，基數為33年2 月，其得請領之退休
    金為66萬4188元等語，資為抗辯。
三、原審判決上訴人應給付被上訴人69萬7813元本息，並為附條
    件准、免假執行之宣告，而駁回被上訴人其餘之訴及假執行
    之聲請。上訴人對於原審判決其敗訴部分聲明不服，求為判
    決：(一)原審判決不利部分廢棄，(二)上開廢棄部分，被上訴人
    在第一審之訴駁回；被上訴人則求為判決：上訴駁回。
四、兩造不爭執之事實（本院卷42頁、47頁）：
  (一)被上訴人自57年8 月4 日起受僱於上訴人，上訴人信用部於
    90年9 月15日經財政部命令由華南銀行接管後，被上訴人由
    華南銀行留用6 個月，至91年3 月14日止。
  (二)被上訴人自89年1 月1 日起，薪資調降為每月1 萬6500元，
    迄90年9 月15日轉至華南銀行時，薪資亦為每月1 萬6500元
    。
  (三)依93年11月30日修正前農會人事管理辦法第54條規定，退休
    金之核定係以在職最後薪額為計算基準。又依78年12月27日
    修正公布之同辦法第54條規定，修正前每滿1 年服務年資發
    給1 個月薪給退休金，修正後每滿1 年服務年資發給1.5 個
    月薪給退休金；未滿1 年之月數，依比例計給，未滿1 月者
    以1 個月計。
五、兩造爭執事項為（本院卷67、69頁）：
  (一)被上訴人之請求權是否已罹於5 年請求權時效？
  (二)被上訴人是否得適用農會人事管理辦法，向上訴人請領退休
    金或資遣費？
  (三)被上訴人是否得依勞動基準法之規定，向上訴人請領退休金
    或資遣費？
  (四)若被上訴人得請求上訴人給付退休金或資遣費，其金額為何
    ？
六、茲就兩造爭執事項論述如下：
  (一)按利息、紅利、租金、贍養費、退職金及其他1 年或不及1
    年之定期給付債權，其各期給付請求權，因5 年間不行使而
    消滅，固為民法第126 條所明定。惟依民法第128 條規定，
    消滅時效自請求權可行使時起算，所謂請求權可行使時，乃
    指權利人得行使請求權之狀態而言（最高法院63年台上第18
    85號判例參照）。被上訴人為上訴人員工，於90年9 月15日
    隨上訴人信用部由華南銀行接管而為華南銀行留用6 個月，
    至91年3 月14日止，期滿未經繼續留用，為兩造所不爭執（
    本院卷47頁），且有華南銀行函及勞工投保資料可稽（原審
    卷43頁、50頁），足認被上訴人最早於91年3 月15日始能辦
    理退休、資遣或離職，而向上訴人行使請求給付退休金或資
    遣費之權利，即其退休金或資遣費之請求權，至96年3 月15
    日始罹於5 年之請求權時效。是被上訴人於95年9 月18日對
    上訴人提起本件訴訟，尚未逾5 年時效期間，上訴人抗辯被
    上訴人之請求權已罹於時效，尚非可採。
  (二)按93年11月30日修正前（下同）之農會人事管理辦法第7 條
    規定，農會依其總收益比例設置員額，其設置員額標準及職
    等比例，在省由中央主管機關定之；在直轄市由直轄市主管
    機關擬訂，報請中央主管機關核定後實施。第8 條規定，農
    會應依前條規定，於每年決算後計算總收益，據以擬定員額
    調整表，報主管機關核定後調整之。第9 條第1 項規定，農
    會應在核定員額範圍內聘僱員工，本辦法公布時如實用名額
    超過最高限額，或於每年度調整員額後之超額人員，應依本
    辦法第51條規定辦理資遣，在名額未降至規定標準前，遇有
    員工離職不得聘僱新進人員。按之上揭規定，農會依其每年
    總收益比例，固有核定之聘僱員工名額，惟於超過核定聘僱
    員額時，亦僅應依同辦法第51條規定辦理資遣，或遇有員工
    離職時，不得聘僱新進人員，非謂核定名額以內者，始屬編
    制內員工。又同辦法第12條第1 項規定，農會新進職員，除
    總幹事由理事會依法聘任外，應就公開考選之及格人員中聘
    任；在職員工符合規定資格者得予提升。但技工、工友晉升
    職員，應經升等考試及格後提升之。足認所稱「職員」，並
    不包括技工、工友，且應經公開考選者，僅限於「新進職員
    」，不包括技工及工友，亦不包括在職員工符合規定資格者
    。又同辦法第10條規定之農會員工職務劃分表所示，其中之
    職稱包括技工、工友，亦足認本辦法適用之對象，未限定適
    用於經考選之職員。又同辦法第2 條規定，農會聘僱員工（
    以下簡稱員工）人事之管理，除法律另有規定外，悉依本辦
    法辦理。就該辦法適用之對象，僅規定為「農會聘僱員工」
    ，未予區分是否編制內員工，亦未限定農會核定名額內，或
    是否經公開考選之職員。被上訴人與上訴人簽訂有約僱人員
    契約書，固為每半年簽訂1 次契約，然期間自57年8 月4 日
    起，迄90年9 月14日，長達33年，早已逾同辦法第16條規定
    之6 個月試用期間，並由上訴人為其投保勞工保險15年以上
    ，未曾中斷，且非季節性或特殊業務需要之臨時僱工可擬，
    堪認屬於上訴人之聘僱員工，依同辦法第2 條規定，應有同
    辦法規定之適用。
  (三)據行政院勞工委員會93年3 月26日勞動一字第0930014115號
    函稱，農會信用部若非獨立於農會外之場所單位，則歸屬農
    會，依中華民國行業標準分類第6 次修訂版規定，歸為人民
    團體，依本會87年12月31日台87勞動一字第59605 號公告，
    不適用勞動基準法。又行政院農業委員會93年5 月18日農輔
    字第0930124301號函稱：農會信用部係依據農會法第4 條農
    會任務而設立，係屬農會內部單位，其人事管理依農會人事
    管理辦法規定辦理，非屬行政院勞工委員會所指之獨立於農
    會外之場所單位。被上訴人任職上訴人所屬信用部等單位，
    依據上開說明，其關於資遣費、退休金等人事管理事項，自
    不適用勞動基準法之規定，被上訴人另依勞基法規定，向上
    訴人為請求，尚屬無據。
  (四)按農會管理辦法第52條第2 款規定，農會員工服務農會滿25
    年者得申請退休。被上訴人為上訴人聘僱之員工，服務已滿
    33年以上，其依據農會管理辦法之規定請求上訴人給付退休
    金，自屬有據。又同辦法第54條規定，退休金之核定係以在
    職最後薪額為計算基準。又依78年12月27日修正公布之同辦
    法第54條規定，修正前每滿1 年服務年資發給1 個月薪給退
    休金，修正後每滿1 年服務年資發給1.5 個月薪給退休金；
    未滿1 年之月數，依比例計給，未滿1 月者以1 個月計。被
    上訴人退休時月薪1 萬6500元，服務年資33年1 月又10日（
    57年8 月4 日至90年9 月14日），即退休金基數為39.05 月
    （78年12月27日以前21年5 個月部分，依每年1 個月基數計
    算；78年12月27日以後11年9 個月部分，依每年1.5 個月基
    數計算，四捨五入）。依此計算其得請領之退休金為64萬
    4325元（計算式為16500x39.05=644325）
七、綜上，被上訴人依據兩造間聘僱契約關係，請求上訴人給付
    退休金，於64萬4325元本息範圍內，為有理由，應予准許；
    逾此部分所為請求，為無理由，應予駁回。被上訴人敗訴部
    分，其假執行之聲請失所依附，應併予駁回。原審就超過上
    開應准許部分，為上訴人敗訴之判決，並為假執行之宣告，
    自有未洽。上訴意旨就此部分指摘原判決不當，求予廢棄改
    判，為有理由。至於上開應准許部分，原審判命上訴人給付
    ，並為假執行之宣告，核無違誤，上訴意旨，就此部分，仍
    執陳詞，指摘原判決不當，求予廢棄，為無理由，應駁回其
    上訴。又本件事證已臻明確，兩造其餘攻擊防禦方法及舉證
    ，經核與判決結果無影響，爰不逐一論述，附此敘明。
據上論結，本件上訴為一部有理由，一部無理由，依民事訴訟法
第450 條、第449 條第1 項、第79條，判決如主文。
中    華    民    國    97    年    8     月    26    日
                            民事勞工法庭
                                審判長法官  黃金石
                                法      官  林健彥
                                法      官  謝肅珍
以上正本證明與原本無異。
本件不得上訴。
中    華    民    國    97    年    8     月    26    日
                                書  記  官  蘇恒仁


司法院資訊處製作；財團法人民間司法改革基金會備份。
